【裁判字號】    85,台上,323
【裁判日期】    850209
【裁判案由】    確認監護權存在
【裁判全文】
最高法院民事判決                                八十五年度台上字第三二三號
    上  訴  人  乙○○○
                丙 ○ ○
    被 上訴 人  甲 ○ ○
右當事人間請求確認監護權存在事件，上訴人對於中華民國八十四年六月三十日台灣
高等法院高雄分院第二審判決（八十四年度家上字第六四號），提起上訴，本院判決
如左：
    主  文
上訴駁回。
第三審訴訟費用由上訴人負擔。
    理  由
本件上訴人主張：伊之女兒鄭淑貞及女婿姚台誠於民國八十四年一月三十日因瓦斯中
毒意外死亡，遺有八歲之姚宗宇（七十六年十月二日生）及四歲之姚宗儒（八十年七
月二十五日生）二子，皆未成年。被上訴人雖為姚宗宇、姚宗儒之祖母，惟並未與之
同居，而伊係姚宗宇等之外祖父、母，亦未與之同居。伊及被上訴人均屬民法第一千
零九十四條第三款不與未成年人同居之祖父母。伊對姚宗宇、姚宗儒亦有監護權存在
，被上訴人否認伊之監護權，伊自有即受確認判決之法律上利益等情，求為確認伊對
姚宗宇、姚宗儒監護權存在之判決。
被上訴人則以：伊係與姚宗宇、姚宗儒同居之祖母，為民法第一千零九十四條第一款
規定之優先順序監護人，上訴人對姚宗宇、姚宗儒並無監護權存在等語，資為抗辯。
原審依審理之結果，以﹕查被上訴人自七十五年間起即與其配偶姚鳳岐搬至台北縣新
店市○○街十一巷二十一號五樓，與子姚台誠、媳婦鄭淑貞同住，並負責照顧陸續出
生之孫姚宗宇、姚宗儒，嗣姚鳳岐於八十三年三月二十四日死亡後，因姚鳳岐原先設
籍之高雄市小港區○○○路二三巷一○號乃配住之宿舍，不得為空戶，否則宿舍將會
被收回，被上訴人遂於八十三年三月二十八日將其戶籍遷入該址，但事實上仍與姚台
誠夫婦及孫子姚宗宇、姚宗儒同住等情，有卷附被上訴人提出戶籍謄本二份為證，並
經證人姚宗宇、何光輝證明屬實（一審卷十六至十八、三三至三五頁）。上訴人主張
被上訴人於其夫死亡後，即遷回高雄市，未與姚宗宇、姚宗儒同居云云，並無可採。
況被上訴人現確與姚宗宇、姚宗儒同住高雄市○○區○○街五九一號，亦有戶籍謄本
在卷可查。被上訴人係與姚宗宇、姚宗儒同居之祖母，甚為明顯。至於姚宗儒出生後
，雖曾由鄭味妹擔任保母代為照顧，然姚宗儒自八十三年八月即由其母鄭淑貞帶回台
北縣家中照顧；鄭淑貞死亡時，被上訴人再將姚宗儒委託鄭味妹代為照顧，惟已於八
十四年四月一日由被上訴人帶回照顧，為上訴人所不爭，是證人鄭味妹、羅美竹證稱
：姚宗儒自幼即由鄭味妹撫育云云（一審卷四九、五十頁），並不影響被上訴人與姚
宗儒間之同居事實。證人江碧珍雖證稱其經常至鄭淑貞家中，從未見過被上訴人云云
（一審卷三二頁），惟尚不能證明被上訴人並未與姚宗宇、姚宗儒同居。而證人鄭味
妹所證：聽鄭淑貞說，已將工作辭掉，要專心照顧小孩，且被上訴人現在並未與其同
住云云（一審卷四九頁），及證人江碧珍所證：鄭淑貞說家中僅有其與先生及二個小
孩同住云云（一審卷三二頁），既係聽自鄭淑貞之傳述，亦不足為有利於上訴人之認
定。被上訴人係與未成年人姚宗宇、姚宗儒同居之祖母，依民法第一千零九十四條第
一款規定，於姚宗宇、姚宗儒父母死亡後，其係姚宗宇、姚宗儒之第一順序監護人，
因而優先取得對姚宗宇、姚宗儒之監護權。上訴人請求確認其對姚宗宇、姚宗儒有監
護權存在，為無理由，不應准許。爰維持第一審所為上訴人敗訴之判決，駁回其上訴
，經核於法並無違背。上訴論旨，仍執陳詞就原審取捨證據、認定事實之職權行使，
指摘原判決不當，求予廢棄，非有理由。
據上論結，本件上訴為無理由。依民事訴訟法第四百八十一條、第四百四十九條第一
項、第七十八條，判決如主文。
中      華      民      國    八十五    年      二      月      九      日
                              最高法院民事第二庭
                                  審判長法官  曾  桂  香
                                        法官  劉  延  村
                                        法官  徐  璧  湖
                                        法官  劉  福  聲
                                        法官  梁  松  雄
      右正本證明與原本無異
                                              書  記  官
中      華      民      國    八十五    年      二      月    二十六    日


司法院資訊處製作；財團法人民間司法改革基金會備份。
